【裁判字號】    88,簡上,10
【裁判日期】    890901
【裁判案由】    確認本票債權不存在
【裁判全文】
臺灣臺南地方法院民事判決                          八十八年度簡上字第一○號
    上  訴  人  甲 ○ ○
    被上訴人    乙○○○
右當事人間請求確認本票債權不存在事件，上訴人對於中華民國八十七年十一月二日
本院台南簡易庭第一審判決（八十七年度南簡字第一二九七號）提起上訴，本院判決
如左：
    主    文
原判決廢棄。
確認被上訴人持有上訴人所簽發如附表所示本票二紙之本票債權不存在。
第一、二審訴訟費用由被上訴人負擔。
    事    實
甲、上訴人方面：
一、聲明：求為判決如主文所示。
二、陳述：
  （一）被上訴人持有以上訴人名義簽發如附表所示之本票二紙，向鈞院聲請強制執
        行之裁定，經鈞院以八十七年度票字第三四二四號裁定准予強制執行，惟系
        爭二紙本票並非上訴人所簽發，本票上之簽名並非上訴人所自寫，與上訴人
        之筆跡不符，系爭本票債權不存在，上訴人不應負擔此項本票債務。
  （二）原審判決以兩造均有參加訴外人林洪秋美所招集之互助會，系爭二紙本票係
        上訴人於八十六年二月得標後親自交予會首林洪秋美用以支付往後之死會款
        ，林洪秋美於被上訴人八十七年六月得標後又將該二紙本票交予被上訴人持
        有為由，駁回上訴人之訴。惟兩造所參加林洪秋美招集之互助會會期係自民
        國（下同）八十四年六月十日起至八十七年六月十日止，共計四十二位會員
        ，每會死會為新台幣（下同）一萬元，該會上訴人之得標日期為八十六年十
        二月十日，應收會款總額為三十九萬二千元，會首林洪秋美於八十六年十二
        月十四日將會款現金二十五萬二千元及會首自行簽發之面額為十四萬元、到
        期日為八十六年十二月十六日之支票一紙交付予上訴人，同時上訴人並簽發
        面額均為一萬元之本票六紙交予會首，但會首前開所簽發之支票屆期竟遭退
        票，上訴人遂託友人李洪雲英至會首處將上訴人前開簽發之六紙本票取回，
        上訴人並已將該六紙本票撕毀，而會首所欠之餘款八萬元亦於二個月內繳付
        予上訴人，故上訴人應無任何本票留在會首手中，且系爭二紙本票之發票日
        為八十六年二月十日，亦與上訴人之得標日期不符，顯然不是上訴人所簽發
        。
三、證據：提出本院八十七年度票字第三四二四號裁定影本一件、會單影本一件、支
    票退票理由單影本一件為證。
乙、被上訴人方面：
一、聲明：請求判決上訴駁回。
二、陳述：系爭二紙本票係被上訴人參加訴外人林洪秋美召集之互助會，於八十七年
    六月得標時，由林洪秋美交付予被上訴人，被上訴人取得系爭本票時，票上之日
    期、面額及發票人等資料均已填妥，上訴人雖稱本票上之字跡並非其所寫，惟亦
    有可能係上訴人託他人代為簽發本票，故縱使本票上之字跡與上訴人之字跡不符
    ，並不表示本票必非上訴人所簽發，上訴人既為本票之發票人，自應負票據責任
    。
丙、本院依職權傳訊證人林洪秋美、李洪雲英，及調取本院八十八年度訴字第七四一
    號林洪秋美偽造有價證券刑事案卷，並函請法務部調查局鑑定系爭本票上之指紋
    為兩造及林洪秋美三人中何人所捺，暨函請內政部警政署刑事警察局鑑定系爭本
    票上之字跡是否為上訴人之字跡。
    理    由
一、本件上訴人起訴主張：被上訴人持有以上訴人名義簽發如附表所示之本票二紙，
    向鈞院聲請強制執行之裁定，經鈞院裁定准予強制執行，惟系爭二紙本票並非上
    訴人所簽發，上訴人雖有參加訴外人林洪秋美招集之互助會，並於得標後簽發面
    額均為一萬元之本票六紙交予林洪秋美以支付死會會款，但因林洪秋美所簽發予
    上訴人用以支付得標會款之面額十四萬元支票屆期遭退票，上訴人乃託友人李洪
    雲英向林洪秋美取回上訴人所簽發之六紙本票，故上訴人應無任何本票留在林洪
    秋美手中，且系爭二紙本票之發票日為八十六年二月十日，亦與上訴人之得標日
    期八十六年十二月十日不符，是林洪秋美所交付予被上訴人之系爭二紙本票顯然
    不是上訴人所簽發，上訴人為此起訴請求確認本票債權不存在等語。被上訴人則
    以：系爭二紙本票係被上訴人參加林洪秋美召集之互助會得標後，由林洪秋美交
    付予被上訴人，被上訴人取得系爭本票時，票上應記載之事項均已填妥，縱使本
    票上之字跡與上訴人之字跡不符，亦有可能係上訴人託他人代為簽發本票，上訴
    人既為本票之發票人，自應負票據責任云云，資為抗辯。
二、按本票本身是否真實，即是否為發票人所作成，應由執票人負證明之責，故發票
    人主張本票係偽造，依非訟事件法第一百零一條第一項規定，對執票人提起確認
    本票債權不存在之訴者，應由執票人就本票為真正之事實，先負舉證責任（最高
    法院五十年台上字第一六五九號判例、最高法院六十五年七月六日第六次民庭庭
    推總會決議分別參照）。本件上訴人主張：被上訴人所執向本院聲請強制執行之
    系爭二紙本票係屬偽造，該票面上之字跡並非上訴人之字跡等語，經本院函請法
    務部調查局鑑定系爭本票上之指紋為兩造及林洪秋美三人中何人所捺，固因本票
    原本上所捺指紋均印泥淤積，捺印模糊不清，致無法確認其紋線特徵而無法鑑定
    ，有該局八十九年三月十四日（八九）陸（二）字第八九０一六四七八號函一紙
    附卷可稽，惟嗣經本院函請內政部警政署刑事警察局鑑定系爭本票上之字跡是否
    為上訴人之字跡，鑑定結果認系爭本票原本二紙上筆跡與上訴人筆跡不相符，有
    該局八十九年五月十九日刑鑑字第六二０五三號鑑驗通知書一紙在卷可憑，雖被
    上訴人辯稱：有可能係上訴人託他人代為簽發本票，致本票上之字跡與上訴人之
    字跡不符云云，然此僅為被上訴人之臆測之詞，被上訴人並無法舉證證明系爭本
    票為上訴人親自簽發或由上訴人授權他人代為簽發，則上訴人稱系爭二紙本票並
    非其所簽發等語，自堪採信。
三、又查兩造均有參加訴外人林洪秋美所召集之互助會，會期自八十四年六月四日起
    至八十七年六月十日止，系爭二紙本票乃被上訴人於八十七年六月份得標後，由
    林洪秋美交付予被上訴人用以支付會款等情，為兩造所不爭執，並有會單影本一
    件附卷可稽，再上訴人主張伊得標後，曾簽發面額均為一萬元之本票六紙交付會
    首林洪秋美，但嗣後因林洪秋美為支付得標會款而交付予伊之支票一紙經退票，
    伊乃託友人李洪雲英向林洪秋美取回前開六紙本票，並已將取回之本票均撕毀之
    事實，核與證人林洪秋美及李洪雲英證述之情節相符（參見八十九年二月二十一
    日及同年五月二十四日之準備程序筆錄），堪予採信。此外，又無法證明上訴人
    除簽發前開六紙本票交付林洪秋美外，尚有簽發其他之本票交付林洪秋美收執，
    則上訴人所交付予林洪秋美之六紙本票既均經取回並撕毀，林洪秋美當不可能尚
    存有上訴人簽發之本票得以交付予被上訴人甚明，況上訴人陳稱其係於八十六年
    十二月得標，此為被上訴人所不爭執，亦核與證人李洪雲英證稱：伊是在倒數第
    七會得標，上訴人就排在伊前面得標等語相符，則上訴人簽發本票交付會首以支
    付日後之死會會款，本票上所記載之發票日衡情應在八十六年十二月以後，然系
    爭二紙本票之發票日均為八十六年二月，自難認係上訴人所簽發。再證人林洪秋
    美一再堅稱系爭二紙本票乃上訴人收會時交給伊的，卻又稱上訴人係八十六年二
    月份收會云云，顯與前開本院調查所得之證據不符，其此部分之證詞顯在隱瞞實
    情，難以採信。再者，被上訴人又無法舉證系爭本票為真正，則系爭二紙本票並
    非上訴人所簽發，已堪認定。
四、從而，上訴人本於非訟事件法第一百零一條第一項之規定，訴請確認之兩造間就
    系爭二紙本票之本票債權不存在，為有理由，自應准許。原審判駁回上訴人之訴
    ，自有未洽。上訴意旨指摘原判決不當，求予廢棄改判，為有理由。爰由本院予
    以廢棄，改判如主文第二項所示。
五、據上論結，本件上訴為有理由，依民事訴訟法第四百三十六條之一第三項、第四
    百五十條、第七十八條，判決如主文。
中    華    民    國      八十九      年      九      月        一      日
                                  臺灣臺南地方法院民事第三庭
~B審判長法  官  沈揚仁
~B      法  官  洪碧雀
~B      法  官  葉惠玲
右為正本係照原本作成
本判決不得上訴
中    華    民    國      八十九      年      九      月        一      日
~B法  院書記官  李珍瑩
~F0
~T40
附 表 ：
┌──┬────┬──────────┬─────────┬────┐
│編號│票據號碼│     發票日         │      到期日      │  面額  │
│    │        │  (民國年月日)      │   (民國年月日)   │(新台幣)│
├──┼────┼──────────┼─────────┼────┤
│ 一 │ 018511 │八十六年二月十日    │八十七年六月十五日│壹萬元  │
├──┼────┼──────────┼─────────┼────┤
│ 二 │ 018510 │八十六年二月十日    │八十七年六月十五日│壹萬元  │
└──┴────┴──────────┴─────────┴────┘


司法院資訊處製作；財團法人民間司法改革基金會備份。
